福建金門地方法院民事判決　　　　　　　　99年度訴字第40號
原　　　告　趙秀鳳
訴訟代理人　陳素鶯律師
被　　　告　辛愛珠
　　　　　　林再特
共　　 同
訴訟代理人　王子文律師
列當事人間請求清償債務事件，經本院於民國100年9月16日言詞
辯論終結，判決如下：
    主  文
被告辛愛珠、林再特應連帶給付原告新臺幣貳佰陸拾柒萬貳仟參
佰貳拾捌元及自民國九十六年四月二十五日起至清償日止，按年
息百分之二十計算之利息。
訴訟費用由被告負擔。
本判決原告如以新臺幣捌拾玖萬元或可轉讓定期存單為被告供擔
保後，得為假執行；但被告如以新臺幣貳佰陸拾柒萬貳仟參佰貳
拾捌元或等值之臺灣銀行可轉讓定期存單為原告預供擔保，得免
為假執行。
        事實及理由
壹、原告主張
一、被告辛愛珠向原告借款新台幣（下同）3百萬元，約定利息
    每月2分，即每月6萬元。被告林再特擔任連帶保證人，並提
    供其所坐落於金門縣金城鎮○○段156-1地號土地，設定3
    百萬元債權之抵押權予原告。上開土地因經強制執行以260
    萬元拍定在案。被告則提起債務人異議之訴，經法院判決原
    告對被告等確有300萬元借款債權存在，且借款利息自92年8
    月25日起至96年4月24日拍定日止，以週年利率百分之20計
    算為2,201,096元確定。經依拍定額260萬元，扣除執行費35
    ,400元及土地增值稅35,832元，原告可分配之金額為2,528,
    768元，經抵充計算至96年4月24日拍定日止之利息2,201,09
    6元後，尚餘327,672元，抵充原本後，本件債權原本尚有2,
    672,328元（3,000,000-327,672=2,672,328），是被告等應
    連帶給付原告2,672,328元及自96年4月25日起至清償日止，
    按週年利率百分之20計算之利息，惟被告等迄未清償。
二、並聲明：1.被告辛愛珠、林再特應連帶給付原告2,672,328
    元整及自96年4月25日起至清償日止，按週年利率百分之20
    計算之利息。2.訴訟費用由被告等連帶負擔。3.原告願提供
    可轉讓之定期存單或現金供擔保，請准宣告假執行。
貳、被告則以：被告僅借款一百萬元。如借貸金額為300萬元，
    請求先行抵充本金100萬元及其利息；並主張原告傳喚李文
    賓為不實在之證述，對其成立共同侵權行為，應依民法第18
    4條第1項後段及同法條第2項規定抵銷上開借款云云置辯。
參、雙方不爭執之事實
一、被告林再特並提供其所坐落於金門縣金城鎮○○段156-1地
    號土地乙筆，設定3百萬元債權抵押權予原告。
二、被告等未按期支付利息，原告乃向本院聲請拍賣抵押物，經
    本院以95年度拍字第9號民事裁定，准就被告林再特上開不
    動產予以拍賣，並確定在案。
三、原告於95年11月20日具狀向民事執行處聲請強制執行，民事
    執行處以95年度執字第682號受理，嗣該筆土地由原告以260
    萬元拍定在案。
四、被告提起債務人異議之訴（本院96年度訴字第14號），經福
    建高等法院金門分院以96年度上易字第16號民事判決，認原
    告對被告等確有300萬元借款債權存在，且借款利息自92年
    8月25日起至96年4月24日拍定日止，以週年利率百分之20計
    算為2,201,096元（違約金部分，原告於第一審放棄請求）
    ，並經最高法院於99年3月12日以99年度台上字第440號裁定
    駁回被告等之上訴而確定。
五、本件拍定額新台幣260萬元，扣除執行費35,400元及土地增
    值稅35,832元，原告可分配之金額為2,528,768元。
肆、本院得心證部分
一、原告主張之事實，已據其提出與所述相符之本院95年度拍字
    第9號民事裁定及確定證明書（本院卷第4-6頁）、本院民事
    執行處96年6月14日金院樹95執孝字第682號函（本院卷第
    7-9頁）、福建高等法院金門分院96年度上易字第16號民事
    判決（本院卷第11-22頁）、最高法院99年度台上字第440號
    民事裁定份（本院卷第23-24頁）、判決確定證明書等件影
    本為證，被告以前詞抗辯，並請求傳喚證人李麗華，然按確
    定判決之既判力，固以訴訟標的經表現於主文判斷之事項為
    限，判決理由並無既判力，但法院於判決理由中，就訴訟標
    的以外當事人主張之重要爭點，本於當事人辯論之結果已為
    判斷時，其對此重要爭點所為之判斷，除有顯然違背法令，
    或當事人已提出新訴訟資料，足以推翻原判斷之情形外，應
    解為在同一當事人就該重要爭點所提起之訴訟中，當事人及
    法院就該已經法院判斷之重要爭點之法律關係，不得任作相
    反之主張或判斷，始符合民事訴訟法之誠信原則，此即學說
    上所謂爭點效理論者，亦即當事人在前訴訟以重要爭點加以
    爭執，經法院審理及判斷後，所發生之通用力，於不同之後
    訴，如以同一爭點為重要之先決問題加以審理時，當事人不
    得為與其判斷相反之主張、舉證，並禁止法院為與其相矛盾
    之判斷之效力。是以本件關於借款300萬元部分，其中92年4
    月之前借100萬元、92年4月設定抵押權後借款200萬元之重
    要爭議，既業由福建高等法院金門分院96年度上易字第16號
    民事判決為實質之調查，並經最高法院裁定駁回被告之上訴
    確定，認定被告積欠原告等300萬元及利息2,201,096元無誤
    ，自應已生爭點效力。
二、按因故意或過失，不法侵害他人之權利者，負損害賠償責任
    。故意以背於善良風俗之方法，加損害於他人者亦同。違反
    保護他人之法律，致生損害於他人者，負賠償責任。但能證
    明其行為無過失者，不在此限。民法第184條第1項、第2項
    定有明文。其中民法第184條第1項後段應具備三個要件：1.
    侵害他人的權益，或利益致生損害。2.背於善良風俗。3.
    侵害的故意。並均由被害人即被告負舉責任。被告以原告傳
    喚李文賓到庭做不實之證述，與李文賓共同構成侵權行為，
    並請求傳喚證人李麗華，並命原告提出92年4月借貸200萬元
    資金來源。然查，證人李麗華到院證述：「…辛愛珠跟趙秀
    鳳借一筆100萬的。他們約定借貸300萬…到地政事務所寫設
    定，但是設定好後回來沒有拿到錢。我載辛愛珠去辦的，她
    們去辦理設定，我沒有進去，後來我跟她回去的時候她沒有
    拿到錢，我也沒有領到工錢…之前李文賓、辛愛珠跟我講說
    100萬有拿到，我也有領到工錢，後來她們辦好後就沒有講
    到拿到錢的問題…載她回家我看他身上沒有錢…我不知道工
    程後來有沒有再拿到100萬元？李文賓有跟我講趙秀鳳前前
    後後借辛愛珠100萬，其他沒有講。我載辛愛珠去辦理設定
    ，載她回去之後就分開。後來工程有繼續作，工程款都是李
    文賓跟她算，我不知道。之後的工程款都是李文賓去算的，
    給我工錢。他有告訴我之後的工程款有收到。當時辛愛珠及
    中興營造廠包的工程太多，每一場都要千萬元的押金，大約
    欠幾千萬，但是詳細數字我不清楚。」等情（本院卷第80-8
    6頁），可知從證人李麗華之證詞僅能知道被告有借到100萬
    元，及其載被告去辦理抵押設定，當日沒有拿到錢，之後由
    李文賓與被告算工程款，李文賓有領到工程款，也有給其工
    程款等情，且證人李麗華於設定完就後就與辛愛珠離開，當
    日雖沒有拿到錢，但依其陳述事後工程款均是李文賓與被告
    結算，李文賓有拿到工程款，也有給其工程款，工程才能持
    續，因次證人李麗華對於被告是否設定後是否有拿到錢並非
    完全瞭解。又依李麗華之證詞，反而可證明李文賓後來工程
    有繼續做，有拿到工程款也有給證人李麗華工程款。因此從
    證人李麗華之證詞無法證明原告與證人李文賓有事前串證故
    意偽證，而有共同侵害被告權益之事實明確。退步言，如被
    告設定抵押權之後沒借到錢，則從92年4月18日設定抵押權
    之後，至96年6月4日提起債務人異議之訴（96年度訴字第14
    號卷第2頁、18-19頁），為何均無證據證明被告曾對原告表
    示設定抵押債權300萬元之後並未拿到200萬元，反而支付利
    息，在拍賣抵押物之後，再提出抗辯，令人質疑被告之動機
    。而有關證人李文賓之證述，經福建高等法院金門分院審理
    時斟酌下列「李文賓雖未親眼看到上訴人交付2百萬元給被
    上訴人辛愛珠，但其有聽上訴人這樣說，且其係被上訴人辛
    愛珠承攬金門酒廠新廠工程之下包廠商，被上訴人辛愛珠積
    欠其近1百萬元，原先金門酒廠就其部分之款項已經撥給被
    上訴人辛愛珠，但被上訴人辛愛珠把錢先挪給別人，後來再
    有錢進到被上訴人辛愛珠那邊，其就非常謹慎，要確定其可
    以拿到錢，所以其就在等這筆錢，且被上訴人辛愛珠也說拿
    到錢，被上訴人辛愛珠之工地主任及會計也說錢有拿到，其
    也有分到錢，所以才繼續施工，因為工人都在等工錢等語（
    見高等法院卷第137至143頁）。及「被上訴人林再特於92年
    4月18日簽名前，『其他約定事項』」及切結書之金額均已
    記載3百萬元，並係基於證人自身見聞所為之證述，自難徒
    以證人李文賓曾於系爭土地強制執行程序擔任上訴人之代理
    人，且未親眼看到上訴人交付2百萬元，即認其證詞無足採
    信。」等情，而認定證人李文賓之證述可採（判決書第5頁
    、本院卷第15-16頁），並再以「本件抵押權係普通抵押權
    ，而非最高限額抵押權，所擔保之債權金額必須合意特定且
    登記時已確定，被上訴人如未借得3百萬元，豈會設定3百萬
    元之普通抵押權，並在載明借款金額3百萬元之「其他約定
    事項」及切結書上簽名，甚至交付上開被上訴人林再特背書
    ，面額150萬元之支票予上訴人，被上訴人雖辯稱該150 萬
    元支票之被上訴人林再特背書係於92年4月至8月間印章遭盜
    蓋等語，然並未提出任何證據資料證明印章遭盜蓋之事實，
    已難採信…且上開150萬元及24萬元支票之發票人洪清富係
    93年7月7日方於大里市農會開戶，94年1月21日即拒絕往來
    之事實，有大里市農會97年11月10日里農信字第0970004084
    號函附卷可稽（見高等法院金門分院卷第86、87頁），足徵
    被上訴人應係93年7月7日發票人洪清富開戶取得支票後，始
    得在其上背書並交付該2張支票予上訴人，是該150萬支票上
    被上訴人林再特之背書當無可能係92年4月至8月間遭盜蓋。
    況斯時距離系爭土地設定抵押權之92年4月18日已超過1年，
    被上訴人若僅積欠1百萬元，何須交付150萬元及24萬元之支
    票予上訴人，被上訴人此部分所辯，尚無可採。」等理由，
    認定被告向原告借款之本金為「300萬元」及積欠之利息為
    「2,201,096元」明確，而判決原告勝訴，並非如被告抗辯
    單以證人李文賓之證述作為判斷之依據，致使被告於地院之
    勝訴判決，到高院反轉為敗訴之唯一理由。本院以證人李文
    賓事後有領到工程款，也給證人李麗華工程款，又聽到辛愛
    珠之工地主任及會計也說有拿到錢，也拿到錢，並繼續施工
    ，亦難認證人李文賓有故意為不實在之動機，且被告復未舉
    證證明原告與證人李文賓有何事前串證、偽證之行為，其抗
    辯實乏依據，故難採信。又被告抗辯原告與證人李文賓違反
    民法第184條第2項規定，成立共同侵權行為，主張抵銷云云
    ，經查其要件為違反保護他人之法律，與侵害他人間須有因
    果關係，如前所述，本件係福建高等法院金門分院綜合證人
    李文賓之證詞、林再特之背書並非盜蓋、被告利息繳納之情
    形等證據，認定被告確實積欠原告本金「300萬元」及「
    2,201,096元」利息，並非單依證人李文賓之證詞而變更地
    方法院之判決。故被告於債務人異議之訴敗訴後，於本件清
    償借款事件，抗辯原告與證人李文賓有共同侵權行為，主張
    抵銷，思在本院重新審理相同借款事實，以變更上開高等法
    院確定之判決理由，應係利用不同訴訟標的理論重審同一情
    節之脫法行為。因此其抗辯應命原告提出200萬資金來源證
    據，違反上開福建高等法院金門分院96年度上易字第16號之
    爭點效力，亦無必要。
三、次按對於一人負擔數宗債務而其給付之種類相同者，如清償
    人所提出之給付，不足清償全部債額時，由清償人於『清償
    時』，指定其應抵充之債務。民法第321條亦規定甚明。此
    為清償人指定清償之抵充規定，而清償人指定抵充之方法，
    應以意思表示向債權人為之；至於指定之時期則限於「清償
    時」始得為之，若清償前或清償後則無從指定，蓋清償時若
    未指定，即應依民法第322條為法定抵充。經查，被告積欠
    原告100萬元、200萬元，是其積欠原告數宗債務，給付種類
    同為金錢債務，而被告上開拍賣額260萬元，扣除執行費35,
    400元及土地增值稅35,832元，僅剩2,528,768元顯不足清償
    全部債額，本件即應依清償抵充之規定決定抵充之債務。經
    查，被告主張先抵充100萬元本金及利息；原告則以：抵充
    應以清償實指定等情為辯，則被告於拍賣抵押物製作分配表
    之際，並未提出抵充之要求，是被告並無於清償時提出抵充
    之意思表示，即其無法舉證證明其土地拍定額有先抵充上開
    100萬元本金及其利息債務，再抵充200萬元借款本金及其利
    息之意思表示，本院自難認其抗辯抵充為真，而違反上開福
    建高等法院金門分院96年度上易字第16號之爭點效力。
四、綜上所述，原告依據消費借貸之法律關係，據以提起本訴，
    請求被告等連帶給付2,672,328元及自96年4月25日起至清償
    日止，按週年利率百分之20計算之利息起至清償日止，按年
    息5%計算之法定遲延利息，為有理由，應予准許。
伍、本件判決原告陳明願供擔保請准宣告假執行，是本院爰酌定
    相當之擔保金額准許之，並依職權酌定被告免為假執行之擔
    保金額。
陸、結論：本件原告之訴為有理由，並依民事訴訟法第78條、第
    390條第2項、第392條第2項，判決如主文。
中    華    民    國   100    年    9     月    30    日
                  民事第一庭    法  官  張珈禎
以上正本係照原本作成
如對本判決上訴，須於判決送達後20日內向本院提出上訴狀。如
委任律師提起上訴者，應一併繳納上訴審裁判費。
中    華    民    國   100    年    9     月    30    日
                                書記官  許永溪